最高法院民事判決　　　　　　　九十四年度台上字第六六九號
　　上　訴　人　丁○○
　　訴訟代理人　張政衡律師
　　被 上訴 人　乙○○
　　　　　　　　甲○○
　　　　　　　　丙○○
　　　　　　　　戊○○
　　　　　　　　　　　　樓
　　　　　　　　己○○
　　共　　　同
　　訴訟代理人　李百律師
上列當事人間請求土地所有權移轉登記事件，上訴人對於中華民
國九十二年十一月十日台灣高等法院花蓮分院第二審判決（九十
二年度上字第三四號），提起上訴，本院判決如下：
    主  文
原判決廢棄，發回台灣高等法院花蓮分院。
    理  由
按民事訴訟法第一百九十九條第二項規定，審判長應向當事人發
問或曉諭，令其為事實上及法律上陳述、聲明證據或為其他必要
之聲明及陳述，其所聲明或陳述有不明瞭或不完足者，應令其敘
明或補充之，此為審判長因定訴訟關係之闡明權，同時並為其義
務，故審判長對於訴訟關係未盡此必要之處置，違背闡明之義務
者，其訴訟程序即有重大瑕疵；基此所為之判決，亦屬違背法令
。又判決理由書項下應記載關於攻擊或防禦方法之意見，民事訴
訟法第二百二十六條第三項定有明文。法院為原告敗訴之判決，
而其關於攻擊方法之意見有未記載於理由項下者，即為同法第四
百六十九條第六款所謂不備理由（本院四十三年台上字第一二號
、二十九年上字第八四二號判例意旨參照）。本件上訴人起訴主
張：伊向被上訴人購買重劃前坐落台東市○○段一六二之一、一
六三之四、一九○六之八號土地，持分各千分之五百五十，重劃
後為台東市○○段一○一號土地。因被上訴人拒不履行契約，乃
基於買賣關係請求被上訴人應共同將台東市○○段一○一號雜地
面積一二八九點九九公頃土地，持分千分之五百五十（下稱系爭
土地）所有權移轉登記予伊（一審卷四頁）。經第一審判決上訴
人敗訴後，其上訴聲明為：被上訴人甲○○、乙○○應將台東市
○○段一○一地號面積一二八九點九九平方公尺，土地持分各一
○○○○分之七一一、被上訴人己○○就上開土地持分一○○○
○分之六三六、被上訴人戊○○就上開土地持分一○○○○分之
三一三、被上訴人丙○○就上開土地持分一○○○○分之二三七
之所有權移轉登記與上訴人，增值稅由上訴人負擔（原審卷八四
、八五頁）。此究否為訴之變更？追加？應否經被上訴人之同意
？增值稅由上訴人自己負擔，能否為聲明之一部分？其真意為何
？非但未見原審予以闡明，且於未經釐清訴訟關係前，逕將相同
之土地面積認為上訴人已減縮請求移轉土地之面積，無礙被上訴
人之防禦，應予准許云云，而為不利於上訴人之判決，其訴訟程
序已難謂無重大瑕疵。況上訴人於第一審原主張基於兩造間「直
接」買賣關係為請求，於原審則主張兩造原共有土地，包含系爭
土地在內，出售與訴外人鳳神建設股份有限公司（下稱鳳神公司
），因系爭土地為道路用地，而未移轉登記為鳳神公司所有，約
定作為訴外人李義良仲介費之抵充，再由其向李義良以公告地價
購買，並以兩造之名簽訂系爭買賣契約等情，顯見上訴人所為之
攻擊方法已有變更，原審就此部分竟未為任何之調查，亦未於判
決理由項下記載此新攻擊方法不足採之理由，而援引第一審判決
理由，駁回上訴人之上訴，其判決尤有不備理由之違誤。上訴意
旨，指摘原判決不當，求予廢棄，非無理由。
據上論結，本件上訴為有理由。依民事訴訟法第四百七十七條第
一項、第四百七十八條第二項，判決如主文。
中　　華　　民　　國　九十四　年　　四　　月　 十四 　日
                      最高法院民事第五庭
                          審判長法官  蘇　茂　秋
                                法官  朱　建　男
                                法官  蘇　達　志
                                法官  陳　碧　玉
                                法官  王　仁　貴
      本件正本證明與原本無異
                                      書  記  官
中　　華　　民　　國　九十四　年　　四　　月　二十六　日
                                                      Ｃ
